臺灣屏東地方法院民事判決　　　　　　九十一年度勞訴字第一號
　　原　　　　告　 丙○○
　　兼訴訟代理人　 丁○○
　　被　　　　告　 世華聯合商業銀行股份有限公司
　　法 定代理 人　 汪國華
　　訴 訟代理 人 　乙○○
　　　　　　　　　 甲○○
右當事人間請求確認抵押債權不存在等事件，本院判決如左：
    主        文
原告之訴駁回。
訴訟費用由原告負擔。
    事        實
甲、原告方面：
一、聲明：求為判決：(一)確認被告就坐落屏東縣屏東市○○段○○段七四三之一地號
    土地應有部分十七分之一，及其上同段一六三八建號即門牌編號屏東縣屏東市○
    ○路四九之二號房屋，於民國八十五年九月四日登記於屏東縣屏東地政事務所之
    屏登字第○二二三三六號新台幣（下同）一百八十萬元的最高限額抵押權所擔保
    之債權對原告二人不存在。(二)被告應就原告丙○○所提供設定之前項抵押權登記
    辦理塗銷。
二、陳述：
（一）被告銀行已概括承受屏東縣屏東市農會的一切權利義務，合先敘明。而原告丁
      ○○自民國五十二年四月十七日起即任職屏東縣屏東市農會，至其八十九年十
      二月二十七日申請退休為止，計可領取退休金一百八十七萬六千二百元，原告
      丁○○自退休時起曾數十次請求該農會依法給付退休金，惟均未獲理會，並曾
      於九十年五月二十一日以存證信函向該農會表示「．．．因前無積蓄，目前又
      無固定收入，退休生活不理想，為此申請人退休應向貴會領取養老退休金，請
      惠予發給現金」等語，惟該農會仍未給付之，並於九十年七月十一日發函與原
      告丁○○表示「本會將台端服務農會期間所請領之退休金、省農會互助金、縣
      農會互助金，優先清償台端八十五年間向農會借款新台幣貳仟萬元之本息（按
      原告丁○○為名義借款人，實際上僅為保證人而已）」等語。
（二）原告丁○○曾邀同其妻即原告丙○○為連帶保證人向被告借用一百五十萬元，
      並由原告丙○○提供其所有坐落屏東縣屏東市○○段○○段七四三之一地號土
      地應有部分十七分之一，及其上同段一六三八建號即門牌編號屏東縣屏東市○
      ○路四九之二號房屋，為被告設定最高限額一百八十萬元的抵押權以擔保上開
      一百五十萬元借款債務與連帶保證債務。而原告丁○○曾於九十年六月十七日
      及同年月二十日分別以存證信函向屏東縣政府農業局與屏東縣屏東市農會表示
      ，若無法請領退休金，願先就原告丁○○與丙○○對於房屋貸款之共同債務部
      分先為清償，所餘部分始用以清償二千萬元借款債務等語，惟該農會表示不同
      意，並表示應由該農會決定優先清償另筆二千萬元借款債務，該農會之上開主
      張顯然與民法第三百二十一條規定不符。
（三）原告丁○○對被告所得請求給付退休金計一百八十七萬六千二百元，顯足以清
      償系爭最高限額抵押權所擔保上開一百五十萬元借款債務，且原告丁○○已向
      被告表示以其退休金債權與上開一百五十萬元借款債務相互抵銷，惟被告卻不
      承認上開一百五十萬元借款債務已為清償，原告二人對此即受有確認判決之法
      律上利益存在，爰請求如聲明第一項所示，且原告丙○○得請求被告塗銷系爭
      最高限額抵押權登記，爰請求如聲明第二項所示。至原告丁○○原以先位聲明
      請求被告退休金部分業已撤回。
三、對被告抗辯所為陳述：
（一）按抵銷，經當事人之一方以意思表示向他方為之後，其相互間債之關係，即溯
      及於最初得為抵銷之際而告消滅，民法第三百三十四條第一項前段及第三百三
      十五條第一項分別定有明文。而原告丁○○於九十年六月十七日及同年月二十
      日發函向被告表示以其退休金債權與上開一百五十萬元借款債務相互抵銷後，
      則上開一百五十萬元借款債務，依上開規定，即溯及於得為抵銷時按照抵銷數
      額而消滅，嗣被告於同年七月十一日向原告表示應先抵銷另筆二千萬元借款債
      務之際，已屬無從抵銷。又上開一百五十萬元借款債務之本息既經原告丁○○
      以其退休金債權相互抵銷而消滅，則為擔保此債務而設定之系爭最高限額抵押
      權即失所附麗，原告丙○○自得請求被告塗銷系爭抵押權登。
（二）原告既未現實提出給付清償，則本件應僅適用授信約定書第六條，且該條並未
      約定被告具優先抵銷之權利，亦未約定原告已拋棄抵銷權，至授信約定書第七
      條約定內容僅約定被告具指定抵充順序的權利。
四、證據：提出土地登記謄本與建物登記謄本各一件，及申請書影本二件與郵局存證
    信函影本一件，及屏東縣屏東市農會函文影本一件為證。
乙、被告方面：
一、聲明：求為判決駁回原告之訴。
二、陳述：
（一）屏東縣屏東市農會之信用部及其營業所需財產自九十年九月十四日讓與被告銀
      行，合先敘明。而原告丁○○原任職屏東縣屏東市農會，至其於八十九年十二
      月二十七日申請退休為止，計可領取退休金一百八十七萬六千二百元。
（二）原告丁○○於八十五年間向屏東縣屏東市農會借款二千萬元，詎原告丁○○借
      得上開款項後，並未依約清償本息，經被告向鈞院民事執行處聲請對原告丁○
      ○之財產進行強制執行程序，惟因無拍賣實益並未受清償，僅獲發債權憑證；
      又原告丁○○於八十八年及八十九年間均邀同被告丙○○為連帶保證人分別向
      被告借款七十萬與八十萬元，而原告丁○○借得上開款項後，亦未依約清償本
      息。
（三）原告固於九年六月十七日及同年月二十日發函向被告表示以其退休金債權與上
      開一百五十萬元借款債務相互抵銷，惟被告已於九十年七月十一日函覆表示應
      先抵銷另筆二千萬元債務，且被告依授信約定書約定條款第六條及第七條約定
      ，以原告丁○○的退休金債權抵充其對被告所積欠二千萬借款債務的本息後，
      尚不足以全額受償。
三、證據：提出財政部函文、中央存款保險股份有限公司函文、屏東市農會員工退休
    資遣金明細表、資產明細分類帳表、本院民事執行處通知與債權憑證、他項權利
    證明書、抵押權設定契約書等影本各一件，及客戶貸款資料查詢單一件、本院九
    十年度促字第八七○三號支付命令與確定證明書各一件、借據與授信約定書各三
    件為證。
    理        由
一、原告起訴主張被告銀行已概括承受屏東縣屏東市農會的一切權利義務，合先敘明
    。而原告丁○○自民國五十二年四月十七日起即任職屏東縣屏東市農會，至其八
    十九年十二月二十七日申請退休為止，計可領取退休金一百八十七萬六千二百元
    ，原告丁○○自退休時起曾數十次請求該農會依法給付退休金，惟均未獲理會，
    ，該農會並於九十年七月十一日發函與原告丁○○表示「本會將台端服務農會期
    間所請領之退休金、省農會互助金、縣農會互助金，優先清償台端八十五年間向
    農會借款新台幣貳仟萬元之本息」等語，被告所指另筆二千萬元借款債務原告丁
    ○○為名義借款人，實際上僅為保證人。而原告丁○○曾邀同其妻即原告丙○○
    為連帶保證人向被告借用原告丁○○曾邀同其妻即原告丙○○為連帶保證人向被
    告借用一百五十萬元，並由原告丙○○提供其所有坐落屏東縣屏東市○○段○○
    段七四三之一地號土地應有部分十七分之一，及其上同段一六三八建號即門牌編
    號屏東縣屏東市○○路四九之二號房屋，為被告設定最高限額一百八十萬元的抵
    押權以擔保上開一百五十萬元借款債務與連帶保證債務。又原告丁○○曾於九十
    年六月十七日及同年月二十日分別以存證信函向屏東縣政府農業局與屏東縣屏東
    市農會表示，若無法請領退休金，願先就原告丁○○與丙○○對於房屋貸款之共
    同債務部分先為清償，所餘部分始用以清償二千萬元借款債務等語，惟該農會表
    示不同意，並表示應由該農會決定優先清償另筆二千萬元借款債務，該農會之上
    開主張顯然與民法第三百二十一條規定不符。查原告丁○○對被告所得請求給付
    退休金計一百八十七萬六千二百元，顯足以清償系爭最高限額抵押權所擔保上開
    一百五十萬元借款債務，且原告丁○○已向被告表示以其退休金債權與上開一百
    五十萬元借款債務相互抵銷，惟被告卻不承認上開一百五十萬元借款債務已為清
    償，原告二人對此即受有確認判決之法律上利益存在，爰請求如聲明第一項所示
    ，且原告丙○○得請求被告塗銷系爭最高限額抵押權登記，爰請求如聲明第二項
    所示，至原告丁○○原以先位聲明請求被告給付退休金部分業已撤回等語。
二、被告則以：原告丁○○原任職屏東縣屏東市農會，至其於八十九年十二月二十七
    日申請退休為止，計可領取退休金一百八十七萬六千二百元。而原告丁○○於八
    十五年間向屏東縣屏東市農會借款二千萬元，詎原告丁○○借得上開款項後，並
    未依約清償本息，經被告向本院民事執行處聲請對原告丁○○之財產進行強制執
    行程序，惟因無拍賣實益並未受清償，僅獲發債權憑證；又原告丁○○於八十八
    年及八十九年間均邀同被告丙○○為連帶保證人分別向被告借款七十萬與八十萬
    元，而原告丁○○借得上開款項後，亦未依約清償本息。則原告固於九年六月十
    七日及同年月二十日發函向被告表示以其退休金債權與上開一百五十萬元借款債
    務相互抵銷，惟被告已於九十年七月十一日函覆表示應先抵銷另筆二千萬元借款
    債務，且被告依授信約定書約定條款第六條及第七條約定，以原告丁○○的退休
    金債權抵充其對被告所積欠二千萬借款債務的本息後，尚不足以全額受償等語，
    資為抗辯。
三、經查屏東縣屏東市農會之信用部及其營業所需財產自九十年九月十四日讓與被告
    銀行乙節，為兩造所同陳，並經被告提出與所述相符財政部函文與中央存款保險
    股份有限公司函文為證，堪信為真實。次查原告丁○○原任職屏東縣屏東市農會
    ，至其於八十九年十二月二十七日申請退休為止，計可領取退休金一百八十七萬
    六千二百元乙節，為兩造所同陳，並經被告提出與所述相符屏東市農會員工退休
    資遣金明細表與資產明細分類帳表為證，堪信為真實。復查原告丁○○邀同訴外
    人蕭哲龍與蕭隆志等人為連帶保證人於八十五年十月二十二日向屏東縣屏東市農
    會借款二千萬元，約定借款期限自該日起至八十六年十月二十二日，利息按週年
    利率百分之十點二五計算，本金一次清償，利息按月計付，嗣原告丁○○借得上
    開款項後，並未依約清償本息，經被告於八十七年間向本院民事執行處聲請對原
    告丁○○及蕭哲龍等人之財產進行強制執行程序，惟因無拍賣實益而未受清償，
    僅獲發債權憑證；又原告丁○○邀同其妻即原告丙○○為連帶保證人於八十八年
    十一月八日向屏東縣屏東市農會借款七十萬元，約定借款期限自該日起至八十九
    年十一月八日，利息按週年利率百分之八點六五計算，本金一次清償，利息按月
    計付，及邀同原告丙○○為連帶保證人於八十九年二月二日向屏東縣屏東市農會
    借款八十萬元，約定借款期限自該日起至九十年二月二日，利息按週年利率百分
    之八點六五計算，本金一次清償，利息按月計付，並由原告丙○○提供其所有坐
    落屏東縣屏東市○○段○○段七四三之一地號土地應有部分十七分之一，及其上
    同段一六三八建號即門牌編號屏東縣屏東市○○路四九之二號房屋，為被告設定
    最高限額一百八十萬元、存續期間自八十五年九月二日起至一百年九月二日止的
    抵押權，以擔保上開七十萬元與八十萬元的借款債務與連帶保證債務，詎原告丁
    ○○借得上開一百五十萬元後，並未依約清償本息之事實，業經被告提出與所述
    相符借據、授信約定書、客戶貸款資料查詢單、本院九十年度促字第八七○三號
    支付命令與確定證明書、本院民事執行處通知與債權憑證等件為證，堪信為真實
    。至原告辯稱被告所指另筆二千萬元債務原告丁○○為名義借款人，實際上僅為
    保證人云云，查依被告所提借據記載：借款人丁○○邀同連帶保證人黃哲龍等人
    於八十五年十月二十二日向屏東市農會借款二千萬元等語，足認原告所辯前詞，
    尚非可採。
四、又原告主張原告丁○○於九十年六月十七日及同年月二十日發函向被告表示以其
    對被告之退休金債權與上開一百五十萬元借款債務相互抵銷，而被告於同年七月
    十一日向原告表示應先抵銷另筆二千萬元借款債務之事實，為兩造所同陳，並經
    兩造提出與所述相符申請書與屏東縣屏東市農會函文為證，堪信為真實。至原告
    主張其於九十年六月十七日及同年月二十日發函向被告表示抵銷後，上開一百五
    十萬元借款債務即溯及於得為抵銷時按照抵銷數額而消滅，嗣被告於同年七月十
    一日向原告表示應先抵銷另筆二千萬元借款債務之際，已屬無從抵銷云云，被告
    則辯稱其依授信約定書約定條款第六條及第七條約定，以原告丁○○的退休金債
    權抵充其對被告所積欠二千萬借款債務的本息後，尚不足以全額受償等語，經查
    ：
（一）按對於一人負數宗債務，而其給付種類之種類相同者，如清償人所提出之給付
      ，不足清償全部債權額時，由清償人於清償時，指定其應抵充之債務，民法第
      三百二十一條定有明文。亦即對於同一債權人負數宗債務，如清償人所提出給
      付尚不足以消滅全部債務者，則其給付究清償何項債務，自有決定之必要，上
      開規定即規定由清償人指定應受清償而歸於消滅之債務，又上開規定固規定清
      償人為抵充指定權人，然本於契約自由原則，清償人與債務人仍得另以契約約
      定由債權人指定應受清償而歸於消滅之債務。
（二）依被告所提八十五年九月十二日及同年月二十五日授信約定書記載：立約定書
      人丙○○、丁○○與屏東市農會約定，立約人對貴會之一切受（授）信往來，
      願遵守左列各條款：．．．第六條：立約人同意寄存貴會之各種存款及對貴會
      之一切債權，縱其清償期尚未屆至，貴會得以之行使抵銷權；第七條：立約人
      對貴會負擔數宗債務時，如清償人所提出之給付不足清償全部債務者，由貴會
      指定應抵充之債務。．．．等語。足認兩造已於上開授信約定書第七條約定抵
      充指定權人為被告，亦即於原告提出給付尚不足以消滅其對被告所負全部債務
      之際，應由被告指定應受清償而歸於消滅之債務。
（三）復按二人互負債務，而其給付種類相同，並均屆清償期者，各得以其債務，與
      他方之債務，互為抵銷，民法第三百三十四條第一項前段定有明文，足認抵銷
      亦為債的消滅原因之一。查原告丁○○固於九十年六月十七日及同年月二十日
      發函向被告表示，以其對被告之退休金債權與其對被告所負債務相互抵銷，惟
      其對被告之退休金債權一百八十七萬六千二百元尚無法使其對被告所負上開二
      千萬元、七十萬元、八十萬元等三筆借款債務全部歸於消滅，則依上開授信約
      定書第七條約定內容，應由被告指定應受清償而歸於消滅之債務，亦即應由被
      告決定應受抵銷之被動債權，而被告已於同年七月十一日向原告表示該筆退休
      金債權應先抵銷上開二千萬元借款債務，足認原告丁○○對被告之退休金債權
      乃與原告丁○○對被告所負上開二千萬元債務相互抵，至原告丁○○對被告所
      負其餘一百五十萬元借款債務，及原告丙○○就此一百五十萬元借款債務對被
      告所負連帶保證債務，均未因此抵銷而歸於消滅。從而，原告主張原告丁○○
      對被告所負上開一百五十萬元借款債務，及原告丙○○就此一百五十萬元借款
      債務對被告所負連帶保證債務，均因抵銷而歸於消滅債務，爰請求如聲明第一
      項所示云云，尚非可採。
五、再按所謂最高限額之抵押契約，係指所有人提供抵押物，與債權人訂立在一定金
    額之限度內，擔保現在已發生及將來可能發生之債權之抵押權設定契約而言。此
    種抵押權所擔保之債權，除訂約時已發生之債權外，即將來發生之債權，在約定
    限額之範圍內，亦為抵押權效力所及。雖抵押權存續期間內已發生之債權，因清
    償或其他事由而減少或消滅，原訂立之抵押契約依照有效，嗣後在存續期間內陸
    續發生之債權，債權人仍得對抵押物行使權利，最高法院六十六年台上字第一○
    九七號判例可資參照。末查原告丙○○以其所有系爭土地及房屋為被告設定最高
    限額一百八十萬元、存續期間自八十五年九月二日起至一百年九月二日止的抵押
    權，以擔保上開一百五十萬元的借款債務與連帶保證債務，而上開一百五十萬元
    借款債務迄未清償等情已如前，從而，上開一百五十萬元借款債務與連帶保證債
    務既發生於系爭最高限額抵押權之存續期間內，並在系爭最高限額抵押權之約定
    最高抵押限額範圍內，自為系爭最高限額抵押權之擔保效力所及，揆諸前揭判例
    意旨，被告仍得在系爭最高限額抵押權之約定最高抵押限額範圍內於對該抵押物
    即系爭土地及房屋行使抵押權，至原告主張原告丁○○對被告所負上開一百五十
    萬元借款債務，及原告丙○○就此一百五十萬元借款債務對被告所負連帶保證債
    務，均因抵銷而歸於消滅，原告丙○○自得請求被告塗銷系爭最高限額抵押權設
    定登記，爰請求如聲明第二項所示云云，於法不合，不應准許。
據上論結，本件原告之訴為無理由，依民事訴訟法第七十八條，判決如主文。
中　　　華　　　民　　　國　　九十一　　年　　　四　　　月　　十七　　  日
                                    臺灣屏東地方法院民事第一庭
~B法　　　官　賴秀雯
右為正本係照原本作成。
如不服本判決，應於送達後廿日內，向本院提出上訴狀。
~B法院書記官　滕一珍
中　　　華　　　民　　　國　　九十一　　年　　　四　  　月　　十七　  　日
